臺灣高等法院民事判決
111年度上字第615號
上  訴  人  瑞華國際興業有限公司

法定代理人  謝雪芳
訴訟代理人  劉錦隆律師
被上訴人    蕭明育

            詹全仁

共      同
訴訟代理人  連堂凱律師
複代理人    孫羽力律師
被上訴人    吳健生

上列當事人間請求返還不當得利等事件，上訴人對於中華民國11
1年3月9日臺灣臺北地方法院109年度重訴字第345號第一審判決
提起上訴，本院於111年10月4日言詞辯論終結，判決如下：
    主      文
上訴駁回。
第二審訴訟費用由上訴人負擔。
    事實及理由
壹、程序部分
　　被上訴人吳健生經合法通知未於言詞辯論期日到場，核無民
    事訴訟法第386條所列各款情形，爰依上訴人之聲請，由其
    一造辯論而為判決。
貳、實體部分
一、上訴人主張：
(一)伊於民國95年3月22日取得○○○○大廈（下稱系爭大廈）內門
    牌號碼臺北市○○區○○○路0段000號地下1樓房屋之所有權（下
    稱系爭地下室），並於同年3月24日將之出租予訴外人統一
    佳佳股份有限公司（下稱統一佳佳公司）經營「○○健身俱樂
    部」。因伊之前手、前承租人統合開發股份有限公司（下稱
    統合公司）告知系爭地下室須每月繳納新臺幣（下同）2萬5
    ,000元之管理費予系爭大廈A棟管理委員會（下稱A棟管委會
    ）、另每月繳納8萬元之管理費予系爭大廈總管理委員會（
    下稱系爭總管委會），伊不疑有他，遂與統一佳佳公司約定
    ，由該公司代伊按月繳納管理費，以為租金給付。
(二)惟系爭總管委會並非經全體住戶開會成立，非合法之管理組
    織，各住戶亦未繳納管理費予系爭總管委會。被上訴人詹全
    仁於92、93、96年擔任系爭總管委會主任委員，蕭明育自10
    2年至110年7月擔任主任委員，吳健生自102年至110年擔任
    總幹事，均明知系爭總管委會未經合法成立，多年來矇騙伊
    ，屢屢要求統一佳佳公司繳納管理費，伊受騙而於95年4月
    至107年2月共143個月期間，均按月給付8萬元管理費予系爭
    總管委會，前後給付共1,144萬元。伊得請求被上訴人詹全
    仁返還96年12個月份之管理費96萬元，請求蕭明育、吳健生
    連帶返還102年1月至107年2月共62個月份之管理費496萬元
    。爰依民法第179條、第184條第1項前段、第185條規定，求
    為命：㈠被上訴人詹全仁給付96萬元，㈡被上訴人蕭明育、吳
    健生連帶給付496萬元，及均自起訴狀繕本送達翌日起至清
    償日止，按年息5%計付利息之判決。原審判決駁回上訴人之
    請求，上訴人提起上訴。上訴聲明：㈠原判決廢棄。㈡被上訴
    人詹全仁應給付上訴人96萬元，被上訴人蕭明育、吳健生應
    連帶給付上訴人496萬元，及均自起訴狀繕本送達翌日起至
    清償日止按年息5%計算之利息。㈢願供擔保，請准宣告假執
    行。
二、被上訴人則以：系爭大廈設有各梯棟之管理委員會（下稱管
    委會），負責各梯棟共用部分之管理維護，並向各梯棟住戶
    收取管理費，彼此財務、管理均相互獨立。系爭總管委會成
    立於91年1月1日，負責管理維護系爭大廈全體之水塔、消防
    設備、高壓電氣設備、中庭花園等設施。系爭地下室位在中
    庭花圃下方，橫跨各棟之範圍，故由系爭總管委會統一收取
    管理費，所收取之管理費均由系爭總管委會用於管理、維護
    系爭大廈全體不可分割之事務，並非由伊3人個人收取花用
    。歷年來因住戶未能積極參與，系爭總管委會、各梯棟管委
    會未能依公寓大廈管理條例報請主管機關備查，但均長年運
    作至今，住戶均無異議，各梯棟管委會亦持續將電費給付予
    系爭總管委會，足見系爭大廈全體住戶已形成默示分管契約
    。系爭總管委會確實有在運作、處理系爭大廈之公共事務，
    上訴人已享有系爭總管委會管理公共事務之成果，伊等本於
    執行職務之意思，向上訴人收取管理費，不成立侵權行為。
    上訴人繳納之管理費，係存入「○○○○大廈總管理委員會詹全
    仁」存款帳戶（下稱系爭存款帳戶），並非存入伊等私人帳
    戶，上開給付關係並非存在於兩造之間。系爭存款帳戶之存
    摺、印鑑係由在任委員輪流、各自保管，非伊等私人掌管，
    提領款項也須為供系爭總管委會之運作使用、並經大小章用
    印才能提領，伊等不可能隨意動用系爭存款帳戶内之存款，
    不因上訴人繳納管理費受有利益等語，資為抗辯。答辯聲明
    ：㈠上訴駁回。㈡如受不利判決，願供擔保請准宣告免為假執
    行。
三、兩造不爭執事項：
(一)上訴人於95年3月22日取得系爭地下室之所有權，並於同年3
    月24日將之出租予統一佳佳公司經營「○○健身俱樂部」。
(二)上訴人於95年4月起至107年2月止共143個月之期間，曾自己
    或委由統一佳佳公司每月將8萬元，共1,144萬元匯入華南銀
    行瑞祥分行系爭存款帳戶，戶名「○○○○總管理委員會詹全仁
    」。
(三)系爭大廈設有各梯棟管委會，負責各梯棟共用部分之管理維
    護，並向各梯棟住戶收取管理費，彼此財務、管理均相互獨
    立。
(四)前開事實，有建物登記謄本、房屋租賃契約書、公證書、中
    國信託匯款明細、系爭總管委會蓋章之收據及華南銀行存款
    往來明細表暨對帳單等為證（見原審卷一第159-175、31-34
    、79-86、431-541頁），為兩造所不爭執（見原審卷一第15
    0、181、183、640頁）。
四、本件上訴人主張系爭總管委會非合法之管理組織，依民法第
    179條、第184條第1項前段、第185條規定，請求被上訴人返
    還其自95年4月起至107年2月共143個月期間已繳納之部分管
    理費，有無理由，論述如下：　
(一)關於上訴人主張系爭總管委會不存在部分：
　⒈經查系爭大廈設有各梯棟管委會，負責各梯棟共用部分之管
    理維護，並向各梯棟住戶收取管理費，彼此財務、管理均相
    互獨立等情，為兩造所不爭執（見三、(三)及原審卷一第15
    0、181、183頁），此部分事實堪以認定。
　⒉次查系爭大廈各梯棟之管委會，於75年間即組成「○○○○聯合
    管理委員會」，由各梯棟推派委員參加，有委員名冊、會議
    召集通知可參（見原審卷一第283-284頁）；自被上訴人所
    提出之「○○○○大廈管理委員會組織規章草案」觀之，可知系
    爭大廈曾規畫由全體住戶組織成立一管委會，但最終未組織
    成立（見原審卷一第285-295頁）；嗣89年9月15日修正通過
    之「○○○○大廈總管理委員會組織章程」第三章章名為「團體
    會員」仍係以各棟及車庫之管委會為團體會員（見原審卷一
    第297頁），可知系爭大廈長年係由各梯棟、車庫之管委會
    聯合組成管委會、總管委會之組織，協調處理系爭大廈之共
    同事務。
　⒊再觀89年1月7日「八十九年接管○○○○大廈管理委員會籌備會」會議紀錄記載：總管委會總主任委員指派總幹事說明：「總管會因九二一地震，已將全部辦公費用用罄（辦公費用應使用至八十九年六月三十一日）如即日移交，則新總管會接管後即無辦公費用可用…」等語，及其他有關辦理移交之爭執情形（見原審卷一第205-207頁），可知系爭大廈89年間之總管理委員會（下稱舊總管委會）應將業務移交於新總管委會。嗣91年1月1日草擬之「○○○○大廈總管理委員會實施要點草案」有下述內容：「第一章總則」，第1條明定：「本要點是依據○○○○大廈各棟及地下一樓、地下二樓所推出之委員經會議議決通過訂定之。」「第三章管理委員會」中第5條明定：「本委員會委員之產生係由各棟之管理委員會各推選五位委員(含總主任委員)、地下一樓一名、地下二樓一名及前一任主任委員(當然常務委員)計二十三名組成之，委員任期一年，連選得連任。」第6條明定：「本委員會置主任委員一人，由輪值梯棟（其順序為A、B、C、D）之主任委員或經公開推選一人擔任一年，不得連任，…」，第10條明定：「本委員會之職權為：一、研討協助本大廈有關之環境、安全、公設及公約等事項。…三、研擬並執行財務之收支。…七、執行現行大廈管理法令及本要點所規定之權責。」「第六章經費」中第19條明定：「本委員會經費區分為：一、月管理費：地下一樓以坪為單位，每月收繳一次(收費辦法另訂之)。…」（見同上卷第209-211頁）。又系爭大廈總管委會91年1月23日召開91年度第2次委員會議紀錄中「八、討論事項(一)案由：本委員會實施要點確定案。」決議：除暫時凍結上開實施要點第五章「本會歷屆主任委員及會務顧問」（按該章見同上卷第211頁）外，其餘修正後通過（見同上卷第219-221頁），足見系爭大廈各梯棟管委會曾於91年1月間決議成立系爭總管委會。上述凍結之實施要點第五章，係有關歷任主任委員及會務顧問列(出)席會議事宜，並非管委會不可或缺之事項，縱該部分規定被凍結，並不影響系爭總管委會之成立及存續。嗣系爭總管委會繼續運作，有系爭總管委會91年度工作報告、91年度第一次至第十一次會議紀錄可憑（見同上卷第213-257頁）。
 ⒋系爭存款帳戶即華南銀行瑞祥分行戶名「○○○○大廈總管理委員
   會詹全仁」存款帳戶（存款往來明細暨對帳單見原審卷一第4
   13-541頁），雖係被上訴人詹全仁於擔任系爭總管委會主任
   委員或財務委員期間所開設，但該帳戶之印鑑章係分由A棟財
   務委員沈昆川、B棟住戶羅太太、總管委會財務委員陳美蓮保
   管，現由管理負責人王振鴻負責保管，經被上訴人陳明在卷
   （見原審卷一第641頁、卷二第28頁）。參諸系爭總管委會11
   0年10月16日緊急會議紀錄「柒、決議」中記載：「 四、總
   管委會訂於110年10月21日上午09：30變更原取款印鑑章，現
   場一致推薦由第8梯財務委員提供請款印鑑章，並於每月總財
   報核上監事人。」（見原審卷二第19-23頁），足見系爭總管
   委會有委員輪值保管系爭存款帳戶之印鑑章，並非由被上訴
   人3人自行持有。按無權利能力之團體，因無法人格，無法以
   團體名義申辦銀行帳戶，然因有交易、收付款項之需求，而
   由團體管理人以自己名義開設銀行帳戶，並在戶名標明團體
   名稱或職銜，以示該帳戶存款屬於團體之財產，並與管理人
   個人之財產相區隔，帳戶印鑑章交由管理人保管，於改選時
   一併移交，乃實務運作之變通方法；系爭存款帳戶即屬此類
   情形，被上訴人所陳帳戶印鑑章之交接情形，亦與常情相符
   ，堪以採信。據上，堪認系爭總管委會有獨立之銀行帳戶，
   不致與被上訴人個人之財產混淆。
 ⒌觀諸系爭存款帳戶之往來明細，有存款人代號為「名人B」、
   「某棟某梯」、「名人車管」之款項存入，應屬系爭大廈各
   梯棟或停車場管委會交予系爭總管委會之分攤管理費用（見
   原審卷一第413-541頁）。另系爭總管委會負責維護系爭大廈
   全體之水塔、消防設備、高壓電氣設備、中庭花園等設施等
   情，亦有系爭總管委會與訴外人永值消防安全設備檢修股份
   有限公司簽立之受理委任檢修申報合約書（見同上卷第317-3
   22頁）、與訴外人上慶機電技術顧問有限公司簽立之高壓電
   氣設備檢驗契約（見同上卷第323-335頁）、訴外人順達實業
   社出具之水塔清洗資料（見同上卷第337-385頁）、電氣設備
   檢修費、中庭排水管維修費用、園藝維護費用、消防設備維
   護費用、水塔水池清洗費、斜坡道修補費用、監視系統費用
   之會計憑證等可憑（見同上卷第549-575、619-625頁）。再
   觀諸系爭總管委會之支出明細單，並有繳納公共電費、清潔
   費、公共自來水費等費用支出（見同上卷第595-617頁）。由
   上可知系爭總管委會確有處理系爭大廈之公共事務，其經費
   係來自於各梯棟、停車場管委會之分攤經費；各梯棟、停車
   場管委會長年繳納分攤費用，顯亦係認系爭總管委會就上述
   水塔、消防設施、高壓電設備、中庭維護等公共事務有管理
   權限。
 ⒍另上訴人曾因系爭大廈之地下室停車位糾紛，起訴請求系爭總
   管委會返還停車位等，經原法院以95年度重訴字第504號判決
   准予返還，上訴人嗣於97年間與總管委會辦理點交，亦有上
   開判決、點交書可參（見原審卷一第301-316頁），足見系爭
   總管委會確有實際管理系爭大廈之公共事務。
 ⒎據上，系爭總管委會擁有財產，並承擔處理系爭大廈部分公共
   事務，係實際存在之管理組織，並非虛構；上訴人主張系爭
   總管委會管理組織不存在云云，為不足取。
(二)關於上訴人主張被上訴人有詐欺取財之侵權行為部分：
　⒈按因故意或過失，不法侵害他人之權利者，負損害賠償責任
    ；數人共同不法侵害他人之權利者，連帶負損害賠償責任，
    民法第184條第1項前段、第185條第1項前段定有明文。又依
    民事訴訟法第277條前段規定，當事人主張有利於己之事實
    者，就其事實有舉證之責任；主張侵權行為者，就所主張侵
    權行為之事實，應負舉證責任。再，詐欺必以行為人有使他
    人陷於錯誤之故意，故意示以不實之事，致該他人基於錯誤
    ，而為不利於己之意思表示者，始足當之（最高法院87 年
    度台上字第548號、第1195號判決意旨參照）。
　⒉經查被上訴人陳明詹全仁於92、93、96年擔任系爭總管委會
    主任委員，蕭明育自102年至110年7月擔任系爭總管委會主
    任委員，吳健生自102年至110年擔任系爭總管委會總幹事等
    情（見原審卷二第7頁），為上訴人所不爭執（見同上卷第3
    6-37頁），此部分事實堪以認定。系爭總管委會雖未依公寓
    大廈管理條例向主管機關報備，然係系爭大廈各梯棟管委會
    共同組成之聯合組織，確實有在運作，處理社區公共事務，
    業如前述（詳四、(一)⒌⒍）。被上訴人3人係因擔任系爭總
    管委會之主任委員、總幹事，本於執行職務之意思，而向上
    訴人收取管理費，難認有詐欺犯意。
　⒊次查舊總管委會時之主任委員趙明田等曾與系爭地下室前手
    承租人統合公司召開協調會，議定管理費為每坪每月50元，
    以1,600坪計，每月共8萬元，有會議紀錄可憑（見原審卷二
    第13-17頁）；嗣統合公司自90年12月起繳交每月8萬元之管
    理費，有系爭總管委會91年1月9日第一次委員會議紀錄可稽
    （見原審卷一第215頁）；上訴人於95年間拍定取得系爭地
    下室後，亦係依統合公司之告知，繼續繳納該管理費，為上
    訴人所陳明（見同上卷第14頁）。系爭大廈長年來有系爭總
    管委會、各梯棟及停車場管委會等管理組織存在；且系爭地
    下室橫跨社區整個中庭地下室，無法劃歸由各棟管委會管理
    ，業據被上訴人陳明在卷（見同上卷第151頁），觀諸各梯
    棟均有指派委員參與系爭總管委會，長年來均同意系爭總管
    委會向上訴人收取管理費，未為異議，可見各管委會為收費
    便利，亦默認此一作法。從而被上訴人依協調會結論、長年
    來之慣習向上訴人收取管理費，亦未能認被上訴人有詐欺犯
    意。
　⒋況上訴人繳納之管理費，係存入系爭「○○○○大廈總管理委員
    會詹全仁」存款帳戶，該帳戶之印鑑章係由系爭總管委會在
    任之委員掌管，其目的係供總管委會之運作，上訴人並未舉
    證被上訴人有將款項侵占入己、挪為己用之情事，難認被上
    訴人有詐欺取財之犯意；上訴人主張被上訴人利用其錯誤，
    亦屬有侵害其之故意云云，為不足取。
　⒌據上，上訴人主張被上訴人構成詐欺取財之共同侵權行為，
    應屬無據。
(三)關於上訴人主張被上訴人受有不當得利部分：
　⒈按無法律上之原因而受利益，致他人受損害者，應返還其利
    益，民法第179條定有明文。上訴人主張被上訴人受有不當
    得利，應負舉證責任。
　⒉經查上訴人繳納之管理費，係存入系爭存款帳戶，該帳戶之
    印鑑章係由系爭總管委會在任之委員所掌管，帳戶之存款係
    供總管委會運作使用，被上訴人個人之財產並不因此而有增
    加，該給付關係應係存在於上訴人與系爭總管委會間，上訴
    人與被上訴人間並無給付、受領之關係；上訴人亦未舉證被
    上訴人有將款項侵占入己、挪為己用之情事，系爭存款帳戶
    既係由其他委員保管印鑑章，被上訴人顯亦無法動用系爭存
    款帳戶內之存款，難認被上訴人因上訴人繳納管理費而受有
    何利益。
  ⒊據上，上訴人主張被上訴人受有其繳納管理費之不當得利，
    亦屬無據。
五、綜上所述，上訴人依民法第179條、第184條第1項前段、第1
    85條規定，請求被上訴人詹全仁返還96年12個月份之管理費
    96萬元，被上訴人蕭明育、吳健生連帶返還102年1月至107
    年2月共62個月份之管理費496萬元，及均自起訴狀繕本送達
    翌日起至清償日止，按年息5%計付利息，均為無理由，不應
    准許。原審就上訴人上開請求，為上訴人敗訴之判決及駁回
    其假執行之聲請，並無不合；上訴意旨指摘原判決不當，求
    予廢棄改判，為無理由。
六、本件事證已臻明確，兩造其餘之攻擊或防禦方法及未經援用
    之證據，經本院斟酌後，認為均不足以影響本判決之結果，
    無逐一詳予論駁之必要。併此敘明。
七、據上論結，本件上訴為無理由，依民事訴訟法第463條、第3
    85條第1項前段、第449條第1項、第78條，判決如主文。
中　　華　　民　　國　　111 　年　　11　　月　　8 　　日
                  民事第二十庭  
                      審判長法  官  周祖民
                            法  官  馬傲霜
                            法  官  鄭威莉
正本係照原本作成。
如不服本判決，應於收受送達後20日內向本院提出上訴書狀，其
未表明上訴理由者，應於提出上訴後20日內向本院補提理由書狀
（均須按他造當事人之人數附繕本）上訴時應提出委任律師或具
有律師資格之人之委任狀；委任有律師資格者，另應附具律師資
格證書及釋明委任人與受任人有民事訴訟法第466 條之1第1項但
書或第2項所定關係之釋明文書影本。如委任律師提起上訴者，
應一併繳納上訴審裁判費。
中　　華　　民　　國　　111 　年　　11　　月　　9 　　日
　　　　　　　　　　　　　  書記官  楊璧華